【裁判字號】    96,簡上,1018
【裁判日期】    970226
【裁判案由】    詐欺
【裁判全文】
臺灣高雄地方法院刑事判決            96年度簡上字第1018號
上  訴  人  臺灣高雄地方法院檢察署檢察官
被      告  戊○○
上列上訴人因被告詐欺案件，不服本院高雄簡易庭96年度簡字第
4772號中華民國96年8 月17日第一審判決（聲請簡易判決處刑書
案號：臺灣高雄地方法院檢察署95年度偵字第18922 號），提起
上訴及移送併案審理（臺灣高雄地方法院檢察署96年度偵字第
26682 、28362 、28941 、30937 號、臺灣板橋地方法院檢察署
97年度偵字第337 號），本院管轄之第二審合議庭判決如下：
    主  文
原判決撤銷。
戊○○幫助詐欺，處有期徒刑肆月，如易科罰金，以新臺幣壹仟
元折算壹日。
    事  實
一、戊○○明知金融帳戶為個人交易往來之重要工具，亦可預見
    使用他人金融帳戶者之目的在隱藏其個人身份，並使交易對
    象無法追查至其本人，仍基於幫助他人詐欺取財之不確定故
    意，於民國96年3 月12日至同年4 月30日間之某日，在不詳
    地點，將其向臺灣郵政股份有限公司高雄鼎金郵局申辦帳號
    00000000000000號之帳戶之存摺、金融卡及密碼，提供與不
    詳真實姓名、年籍之人使用。該不詳之人於取得戊○○之前
    開帳戶資料後，即先後雅虎奇摩拍賣網站上以「jhuang1226
    」之帳號，刊登如附表所示之拍賣訊息，致如附表所示乙○○等人誤信為真，出價競標物品，並於得標後依如附表所示
    之得標金額匯入戊○○上開帳戶內而陷於錯誤。後因乙○○
    等人遲未收到其標得知物品，且發現另有多起相同情形，始
    知受騙。
二、案經高雄市政府警察局三民第二分局報告臺灣高雄地方法院
    檢察署檢察官偵查起訴及高雄市政府警察局楠梓分局、雲林
    縣警察局北港分局、臺北市政府警察局中正第一分局報告臺
    灣高雄地方法院檢察署檢察官及臺北縣政府警察局新莊分局
    報告臺灣板橋地方法院檢察署檢察官移送併案審理。
    理  由
壹、程序部分
    按被告以外之人於審判外之言詞或書面陳述，除法律有規定
    者外，不得作為證據；又按被告以外之人於偵查中向檢察官
    所為之陳述，除顯有不可信之情形者外，得為證據，刑事訴
    訟法第159 條第1項、第159條之1第2項分別定有明文。又刑
    事訴訟法第159 條之5 第1 項亦規定，被告以外之人於審判
    外之陳述，雖不符合同法第159 條之1 至第159 條之4 之規
    定，但經當事人於審判程序同意作為證據，法院審酌該言詞
    陳述或書面陳述作成時之情況，認為適當者，亦得為證據。
    查本判決下列所引用之證人壬○○於偵查中之證詞，係審判
    外之陳述，屬傳聞證據，惟其證詞係於檢察官偵查本案時具
    結後向檢察官所為之證述，並無顯有不可信之情形，依上開
    說明，自具有證據能力；另證人壬○○、庚○○、乙○○、
    甲○○、癸○○、己○○、子○○、丁○○、丙○○於警方
    訊問時所為之證述，均經本件當事人於審判程序中表示同意
    本院引用作為證據，本院審酌上開證據資料製作時之情況，
    尚無違法不當之瑕疵，亦認為以之作為證據應屬適當，故揆
    諸前開規定，逕依刑事訴訟法第159 條之1 第2 項、第159
    條之5 規定，認前揭證人之證詞均例外有證據能力。至於卷
    內被告戊○○之高雄鼎金郵局0000000-0000000 號存簿儲金
    帳戶交易明細及被害人匯款執據、自動櫃員機交易明細表，
    均屬於機械性列印資料，非屬於人之供述，非屬傳聞證據，
    亦有證據能力，合先敘明。
貳、實體部分
一、訊據被告戊○○矢口否認有何幫助詐欺之犯行，辯稱：前開
    帳戶之存摺、提款卡放在機車置物箱中，於96年4 月底遺失
    ，96年5 月11日才發現，因此並未申報遺失，並沒有將該存
    摺、提款卡交付他人，不知道詐騙集團如何得知密碼云云。
    經查：
 (一) 附表所示之被害人乙○○等人因見「jhuang1226」刊登於雅
    虎奇摩拍賣網站之拍賣訊息，相信確實有此拍賣，陷於錯誤
    而出價競標，並於得標後依得標金額將如附表所示之金額匯
    入被告前開帳戶中而受有損害，此有證人即被害人壬○○於
    警詢及偵查中之證詞可憑，且有被害人即證人丙○○、甲○○、乙○○、癸○○、己○○、丁○○、庚○○、子○○於
    警詢之證詞足以佐證，並有庚○○96年5 月2 日中華郵政公
    司自動櫃員機交易明細表、壬○○96年4 月30日匯款9,120
    元交易明細表、丙○○96年5 月1 日匯款10,460元交易明細
    表、甲○○96年4 月30日郵政國內匯款執據、己○○96年5
    月1 日自動櫃員機儲戶交易明細表、子○○96年5 月1 日中
    華郵政公司自動櫃員機儲戶交易明細表、奇摩拍賣網站列印
    資料及被告前開帳戶之顧客歷史交易清單附卷可稽，是如附
    表所示之被害人遭詐騙而將如附表所示之金額匯入被告帳戶
    等情，首堪認定。
 (二) 被告雖稱其存摺、金融卡係於96年4 月底時在高雄市○○區
    ○○路置於機車置物箱中遺失，直到96年5 月11日因另一中
    國信託之帳戶已被設定為警示帳戶才知悉存摺等遺失之事，
    然以被告所述發覺存摺遺失之經過，被告自無從得知存摺等
    物係在何時、何地遺失，被告卻於警詢、偵查及本院審理中
    一再明確表示該存摺等物失竊之時間、地點，被告所言並非
    無疑。而銀行、郵局等金融機構受理開戶時，均要求申請人
    提供真實之身分證件供承辦人員查核，即因存摺、金融卡為
    金融交易往來中極為重要之物品，被告為一智識正常之成年
    人，對於此節自無不知之理，被告辯稱伊將存摺、金融卡放
    置於機車置物箱中，而於失竊之時亦未發覺而掛失，此均與
    一般人對於存摺、金融卡莫不謹慎收藏、一旦發現遺失即立
    刻掛失以維護自身權益等情相悖，是被告所稱放於置物箱遭
    竊之事，實難以採信。
 (三) 次查被告於96年2 月5 日方向中華郵政股份有限公司申請金
    融卡及存摺並更換印鑑、密碼，經於96年3 月12日核發使用
    ，此有臺灣郵政股份有限公司97年1 月4 日儲字第09707026
    25號函及所附金融卡申請書影本足查，而在此之前，該帳戶
    已有1 年左右未曾使用，帳戶中亦只剩下11元，被告於96年
    2 月5 日另行申請補發一甚久未使用之帳戶存摺、金融卡，
    經於96年3 月12日核發使用，被告卻稱其將該新核發之存摺
    、金融卡放於機車置物箱中，甚至不知該物之遺失，亦與常
    情不符，足見被告所稱該存摺、金融卡係遺失云云，係臨訟
    卸責之詞，不足採信。
 (四) 再者，每一金融帳戶之提款卡均設有專屬之密碼，除非設定
    人或其告知之人外，旁人難僅以亂數排列方式得知密碼，然
    被告前開帳戶經詐騙集團成員用以詐欺取財後，所詐得之款
    項多經提領，此有被告客戶歷史交易清單可資佐證，是詐騙
    集團提領贓款之成員必然知悉被告帳戶之金融卡密碼無疑，
    而被告稱自己可能有在該郵局帳戶之存摺上寫上金融卡密碼
    ，而使竊得該存摺及金融卡之詐騙集團成員得以使用其帳戶
    為詐欺取財，然金融帳戶之密碼為極為重要之資訊，存摺、
    金融卡、密碼應分別保管之事，業經政府、金融單位及媒體
    廣為宣導，被告稱可能將密碼寫於他人容易接觸之存摺保護
    套背面，已與常情有間，被告又稱其有可能將密碼寫在存摺
    保護套之原因係女朋友不讓伊花太多錢，所以將密碼寫於存
    摺保護套並將存摺交由女朋友保管，然被告係自稱其存摺由
    自己放置於機車置物箱中失竊，並非於其女友保管中遺失，
    且本案遭詐騙集團成員利用之帳戶內僅餘有11元，亦無為控
    制支出而交由被告女友保管之必要，足見被告所辯前後矛盾
    ，委難信實。
 (五) 此外，一般人對於其金融帳戶資料莫不妥善保管，如有發覺
    遺失，均將立即掛失，以免帳戶遭人冒用或其存款為人所盜
    領。而詐騙集團成員鋌而走險，其目的即在於詐取之金錢，
    如使用竊得或他人遺失之帳戶，該帳戶不僅隨時有遭凍結而
    無法提領金錢之可能，一旦該存摺及金融卡之失主申報遺失
    ，詐騙集團成員再透過該金融卡交易，亦增加被檢警單位查
    獲之機會，因此詐騙集團並無使用此種增加詐欺取財風險帳
    戶之理，據此，益徵被告係出於自願將該帳戶存摺及提款卡
    交付他人使用。綜上所述，被告確實有將其上開帳戶之存摺
    、提款卡及密碼交予詐騙集團成員之事實，應堪認定，被告
    犯行明確，應依法論罪科刑。
二、按刑法上之幫助犯，係指未參與實施犯罪構成要件之行為，
    僅係出於幫助之意思提供助力者。本件被告提供其金融帳戶
    之存摺、金融卡及密碼予詐欺集團成員使用，並不等同於向
    被害人施以欺罔之詐術行為，且亦無證據證明被告曾參與詐
    欺取財犯行之構成要件行為，參照前述說明，自應論以幫助
    犯。是核被告所為，係犯刑法第30條第1 項、第339 條第1
    項幫助詐欺取財罪，應依刑法第30條第2 項按正犯之刑減輕
    之。次按一行為而觸犯數罪名者，從一重處斷，刑法第55條
    前段定有明文。此「一行為觸犯數罪名」之規定，即指行為
    人以單數行為觸犯數次相同或數個不同的刑法構成要件，為
    刑法學上所謂想像競合犯，此時無論係以一行為而符合數種
    不同的刑法構成要件（即所謂異種想像競合），或以一行為
    符合數次相同的刑法構成要件（即所謂同種想像競合），甚
    至以一行為致出現以上2 種情形混合之型態，均應依刑法第
    55條規定論處。而幫助他人實行犯罪行為者，為幫助犯，此
    為刑法第30條第1 項前段所明定。刑法上之幫助犯，係指以
    幫助之意思，對於正犯資以助力，而未參與實施犯罪之行為
    者而言，此有最高法院46年臺非字第17號、49年臺上字第77
    號判例意旨足參。對於此種未參與實施犯罪之行為者，何以
    仍依刑法第30條科以刑罰，原因即在於該幫助犯罪之行為者
    之幫助行為，對於正犯侵害法益之結果仍有因果關係，易言
    之，幫助犯之主觀上雖僅止於幫助之犯意，但其客觀上之對
    於他人之犯罪予以幫助，此即為處罰幫助犯之正當性基礎。
    幫助犯之成立，雖以該正犯之成立犯罪為必要，然此僅係因
    正犯如未成立犯罪，幫助犯之幫助行為並未造成法益之侵害
    ，並非謂幫助犯行為數目之認定亦應依附於其所幫助之正犯
    而定。從而幫助犯之犯罪行為究竟為其幫助行為或正犯之犯
    罪行為，仍應回歸處罰幫助犯之基礎，即幫助犯所違犯法律
    而應予非難之行為，為其對於正犯提供助益之行為，至於正
    犯實行犯罪之行為，乃對於該正犯處罰之原因，就行為觀之
    ，兩者並無不可分割之關係。是幫助犯犯罪行為數目之計算
    ，仍以幫助行為之單複數為標準。被告戊○○提供其帳戶之
    存摺、金融卡，其幫助行為僅為單數，因該正犯即詐騙集團
    成員用以向如附表所示之被害人實行詐欺犯罪，而造成該被
    害人9 人同受有財產法益之損害，此以一幫助行為幫助他人
    犯罪，而符合9 次詐欺取財之構成要件，自為一行為觸犯數
    罪名同種想像競合之情形，而應依刑法第55條論處。併案部
    分與聲請簡易判決處刑之事實既有想像競合犯之裁判上一罪
    關係，自為聲請效力所及，本院自得併予審判，附此敘明。
三、原判決以被告罪證明確，因而論罪科刑，固非無見，然就被
    告同一幫助行為亦造成被害人乙○○、壬○○、甲○○、癸○○、己○○、子○○、丁○○、丙○○受有如附表之損害
    ，原審未及審酌此部分屬裁判上一罪之犯罪事實，容有未恰
    ，應予撤銷改判。爰審酌被告本身雖未實際參與詐欺取財犯
    行，但其提供帳戶供不法犯罪集團使用，造成詐騙集團成員
    得以隱身幕後，被害人求償更加困難，嚴重危害社會治安，
    且其犯後飾詞狡辯，矢口否認犯行，毫無悔意，犯後態度不
    佳，並慮及被害人數多達9 人及其所受損害等一切情狀，量
    處如主文所示之刑，併依刑法第41條第1 項前段之規定諭知
    易科罰金之折算標準。末查幫助行為是否成立犯罪，刑法上
    之幫助犯係從屬於正犯而成立，以正犯已經犯罪為要件，故
    幫助犯並非其幫助行為一經完成，即足以侵害法益而成立犯
    罪，必其幫助行為或其影響力持續至正犯實施犯罪始行成立
    ，有關追訴權時效，告訴期間等，亦自正犯完成犯罪時開始
    進行，是否合乎行為後法律有變更要件，有無新舊法比較等
    相關法律之適用，亦應以該時點為準據（最高法院96年度臺
    非字第324 號判決意旨參照）。被告上開提供存摺、金融卡
    之時間，雖係於96年3 月12日至4 月30日間之某時，惟詐欺
    集團成員犯罪之時間（正犯犯罪時間）及被害人匯款之時間
    均係於96年4 月24日後，是以被告上開犯行無從依中華民國
    九十六年罪犯減刑條例減刑，附此敘明。
據上論斷，應依刑事訴訟法第455 條之1 第1 項、第3 項、第36
9 條第1 項前段、第364 條、第299 條第1 項前段，刑法第30條
第1 項前段、第339 條第1 項、第30條第2 項、第55條、第41條
第1 項前段，刑法施行法第1 條之1 ，判決如主文。
本案經檢察官辛○○到庭執行職務。
中    華    民    國    97    年    2     月    26    日
                  刑事第三庭 審判長法  官  蔡國卿
                                   法  官  李昆南
                                   法  官  蔡書瑜
以上正本證明與原本無異。
不得上訴。
中    華    民    國    97    年    2     月    26    日
                                   書記官  邱靜銘
附錄：論罪法條：
中華民國刑法第339條
意圖為自己或第三人不法之所有，以詐術使人將本人或第三人之
物交付者，處5 年以下有期徒刑、拘役或科或併科1 千元以下罰
金。
以前項方法得財產上不法之利益或使第三人得之者，亦同。
前二項之未遂犯罰之。
附表
┌─┬───┬────┬─────────────┬─────┐
│編│被害人│詐欺犯罪│受詐欺情形                │金額      │
│號│      │時間    │                          │（新臺幣）│
├─┼───┼────┼─────────────┼─────┤
│1 │乙○○│96年4 月│不詳之人以jhuang1226之雅虎│3,300元   │
│  │      │30日    │奇摩網站帳號刊登拍賣宇訊影│          │
│  │      │        │音科技全新Samsung YP-T9   │          │
│  │      │        │4GB MP3 播放器之訊息，使江│          │
│  │      │        │忠哲誤信為真，下標並於得標│          │
│  │      │        │後依其於該網站所留資料匯款│          │
│  │      │        │至戊○○前開帳戶          │          │
├─┼───┼────┼─────────────┼─────┤
│2 │壬○○│96年4 月│不詳之人以jhuang1226之雅虎│9,120元   │
│  │      │30日    │奇摩網站帳號刊登拍賣Nikon │          │
│  │      │        │SB-800閃光燈之訊息，使蔡志│          │
│  │      │        │賢誤信為真，下標並於得標後│          │
│  │      │        │依其於該網站所留資料匯款至│          │
│  │      │        │戊○○前開帳戶            │          │
├─┼───┼────┼─────────────┼─────┤
│3 │甲○○│96年4 月│不詳之人以jhuang1226之雅虎│6,460元   │
│  │      │30日    │奇摩網站帳號刊登拍賣Canon │          │
│  │      │        │IXY 1000數位相機之訊息，使│          │
│  │      │        │甲○○誤信為真，下標並於得│          │
│  │      │        │標後依其於該網站所留資料匯│          │
│  │      │        │款至戊○○前開帳戶        │          │
├─┼───┼────┼─────────────┼─────┤
│4 │癸○○│96年4 月│不詳之人以jhuang1226之雅虎│2,290元   │
│  │      │30日    │奇摩網站帳號刊登拍賣宇訊影│          │
│  │      │        │音科技Fun Twist 方土司    │          │
│  │      │        │D-Chord 361 4GB MP3 播放器│          │
│  │      │        │之訊息，使癸○○誤信為真，│          │
│  │      │        │下標並於得標後依其於該網站│          │
│  │      │        │所留資料匯款至戊○○前開帳│          │
│  │      │        │戶                        │          │
├─┼───┼────┼─────────────┼─────┤
│5 │丙○○│96年4 月│不詳之人以jhuang1226之雅虎│10,460元  │
│  │      │30日    │奇摩網站帳號刊登拍賣Canon │          │
│  │      │        │G7型數位相機之訊息，使林俊│          │
│  │      │        │宏誤信為真，下標並於得標後│          │
│  │      │        │依其於該網站所留資料匯款至│          │
│  │      │        │戊○○前開帳戶            │          │
├─┼───┼────┼─────────────┼─────┤
│6 │子○○│96年5 月│不詳之人以jhuang1226之雅虎│4,070元   │
│  │      │1 日    │奇摩網站帳號刊登拍賣      │          │
│  │      │        │Samsung YP-K5 4GB MP3 播放│          │
│  │      │        │器之訊息，使子○○誤信為真│          │
│  │      │        │，下標並於得標後依其於該網│          │
│  │      │        │站所留資料匯款至戊○○前開│          │
│  │      │        │帳戶                      │          │
├─┼───┼────┼─────────────┼─────┤
│7 │丁○○│96年5 月│不詳之人以jhuang1226之雅虎│4,520元   │
│  │      │1 日    │奇摩網站帳號刊登拍賣      │          │
│  │      │        │Samsung YP-T9 4GB MP3 播放│          │
│  │      │        │器之訊息，使丁○○誤信為真│          │
│  │      │        │，下標並於得標後依其於該網│          │
│  │      │        │站所留資料匯款至戊○○前開│          │
│  │      │        │帳戶                      │          │
├─┼───┼────┼─────────────┼─────┤
│8 │己○○│96年5 月│不詳之人以jhuang1226之雅虎│1,650元   │
│  │      │1 日    │奇摩網站帳號刊登拍賣創見牌│          │
│  │      │        │T.sonic 630 2GB MP3 之訊息│          │
│  │      │        │，使己○○誤信為真，下標並│          │
│  │      │        │於得標後依其於該網站所留資│          │
│  │      │        │料匯款至戊○○前開帳戶    │          │
├─┼───┼────┼─────────────┼─────┤
│9 │庚○○│96年5 月│不詳之人以jhuang1226之雅虎│9,500元   │
│  │      │2 日    │奇摩網站帳號刊登拍賣Canon │          │
│  │      │        │Speedlite 580EX 閃光燈之訊│          │
│  │      │        │息，使庚○○誤信為真，下標│          │
│  │      │        │並於得標後依其於該網站所留│          │
│  │      │        │資料匯款至戊○○前開帳戶  │          │
└─┴───┴────┴─────────────┴─────┘


司法院資訊處製作；財團法人民間司法改革基金會備份。
